臺灣臺中地方法院刑事判決
111年度訴字第120號
公  訴  人  臺灣臺中地方檢察署檢察官
被      告  廖鏡程



上列被告因詐欺案件，經檢察官提起公訴（110年度偵字第40366
號），被告於準備程序中就被訴事實為有罪之陳述，經告知簡式
審判程序之旨，並聽取當事人之意見後，經本院合議庭裁定由受
命法官獨任進行簡式審判程序，本院判決如下：
    主    文
丁○○犯附表一所示之罪，各處如附表一所示之刑。應執行有期徒
刑壹年陸月。
    犯罪事實
一、丁○○於民國108年8月初某日起，加入真實年籍、姓名不詳，
    微信暱稱「TOAT」、「閻羅」、林建廷等成年人所組成（無
    證據證明係未成年人），具有持續性、牟利性之有結構性詐
    欺集團（所涉組織犯罪部分，業經另案審理），擔任領取人
    頭帳戶存摺、提款卡之取簿手及持提款卡前往提領之車手工
    作，而分別為下列行為：
㈠、丁○○與林建廷、「TOAT」、「閻羅」、LINE暱稱「林淑惠」
    等人，基於三人以上共同詐欺取財之犯意聯絡，由LINE暱稱
    「林淑惠」之人以網路聯繫賴思潔，向其佯稱可協助辦理貸
    款，待寄出金融帳戶後，即可簽訂借款契約云云，致賴思潔
    陷於錯誤，而依指示於民國108年8月8日，將其所申設之華
    南商業銀行帳號000000000000000號帳戶（下稱賴思潔華南
    銀行帳戶）之存摺、提款卡（含密碼）等物，寄送至臺中市
    ○區○○路000號統一超商南美門市。包裹送抵後，「閻羅」即
    將包裹資料傳送予丁○○，丁○○轉知林建廷，由林建廷於108
    年8月10日14時54分許，前往上址領取內含賴思潔華南銀行
    帳戶存摺、提款卡（含密碼）之包裹，林建廷再轉交丁○○轉
    交所屬詐欺集團成員使用（林建廷所犯詐欺取財部分，業經
    本院另案判決確定）；
㈡、丁○○所屬詐欺集團成員，另與曾仲治約定以每月新臺幣8萬元
    之代價，租用曾仲治所申設之中華郵政股份有限公司號0000
    0000000000號帳戶（下稱曾仲治郵局帳戶），曾仲治遂於10
    8年8月13日將上開郵局之存摺、提款卡（含密碼）等物，寄
    送至臺中市○○區○○路0段000號統一超商新勤益門市。包裹送
    抵後，「閻羅」亦將包裹資料傳送予丁○○，丁○○轉知林建廷
    ，由林建廷於108年8月17日13時5分許，前往上址領取內含
    曾仲治郵局帳戶存摺、提款卡（含密碼）之包裹，林建廷再
    轉交丁○○轉交所屬詐欺集團成員使用（曾仲治所犯幫助詐欺
    取財部分，業經臺灣花蓮地方法院判決確定；林建廷所犯詐
    欺取財部分，業經本院另案判決確定）；
㈢、丁○○所屬詐欺集團成員取得上開賴思潔華南銀行帳戶及曾仲
    治郵局帳戶資料後，丁○○即與林建廷、「TOAT」、「閻羅」
    、LINE暱稱「林淑惠」等人，基於共同隱匿特定犯罪所得去
    向之洗錢及三人以上共同詐欺取財之犯意聯絡，由丁○○所屬
    之詐欺集團不詳成員以附表二編號1至4所示方式，詐騙乙○○
    、己○○、戊○○及丙○，至渠等均因陷於錯誤，而於附表二編
    號1至4所示時間，匯款如附表二編號1至4所示款項至賴思潔
    之華南銀行帳戶、曾仲治之郵局帳戶內，其中乙○○匯入之款
    項遭本案詐欺集團不詳車手持提款卡提領一空，其餘3人所
    匯入之款項幸因即時察覺有異報警處理，未遭提領。
二、案經臺灣臺中地方檢察署檢察官自動檢舉簽分偵查起訴。
    理    由
一、本案被告丁○○所犯非死刑、無期徒刑、最輕本刑為3年以上
    有期徒刑之罪，或高等法院管轄第一審之案件，被告於本院
    準備程序中，就前揭被訴事實為有罪之陳述，經受命法官告
    以簡式審判程序之旨，並聽取公訴人、被告意見後，本院認
    無不得或不宜改依簡式審判程序進行之處，爰依刑事訴訟法
    第273條之1第1項、第284條之1規定，經合議庭評議後，裁
    定本案由受命法官獨任進行簡式審判程序，是本案之證據調
    查，依刑事訴訟法第273條之2規定，不受同法第159條第1項
    、第161條之2、第161條之3、第163條之1及第164條至第170
    條規定之限制，合先敘明。
二、認定犯罪事實所憑之證據及理由
㈠、上揭犯罪事實，業據被告於本院審理時坦認在卷，核與證人
    林建廷於偵查及本院審理時所為證述情節相符，並有林建廷
    之指認犯罪嫌疑人紀錄表、賴思潔華南銀行帳戶交易明細、
    林建廷之本院110年度訴字第592號刑事判決、中華郵政股份
    有限公司108年9月3日儲字第1080205296號函暨所附曾仲治
    郵局帳戶開戶資料及交易明細、臺灣花蓮地方法院109年度
    易字第21號刑事判決各1份及108年8月10日、同年月17日之
    監視器畫面擷圖共17張在卷可稽（見偵9140號卷第81頁至第
    93頁、第103頁、第185頁、第193頁；偵40366號卷第63頁至
    第67頁；本院卷一第43頁至第45頁；本院卷二第61頁至第65
    頁），足徵被告自白與事實相符，堪以信採。
㈡、犯罪事實一、㈠所示告訴人賴思潔遭詐騙部分，另有賴思潔於
    警詢所為指訴、超商代收款專用繳費單、賴思潔之臺灣基隆
    地方檢察署檢察官不起訴處分書各1份及賴思潔華南銀行帳
    戶存摺影本、店到店寄貨畫面、交貨便服務單照片共3張附
    卷可參（見偵9140號卷第95頁至第98頁、第147頁至第149頁
    ）；犯罪事實一、㈢附表二編號1所示告訴人乙○○遭詐騙部分
    （即附表二編號1），另有告訴人乙○○於警詢所為指訴1份附
    卷可參（見偵9140號卷第99頁至第101頁）；犯罪事實一、㈢
    附表二編號2所示告訴人己○○遭詐騙部分（即附表二編號2）
    ，另有告訴人己○○於警詢所為指訴、內政部警政署反詐騙諮
    詢專線紀錄表各1份附卷可參（見本院卷二第29頁至第35頁
    ）；犯罪事實一、㈢附表二編號3所示被害人戊○○遭詐騙部分
    （即附表二編號3），另有被害人戊○○於警詢所為指訴、內
    政部警政署反直詐騙諮詢專線紀錄表各1份附卷可參（見本
    院卷二第37頁至第45頁）；犯罪事實一、㈢附表二編號4所示
    告訴人丙○遭詐騙部分（即附表二編號4），另有告訴人丙○
    於警詢所為指訴、內政部警政署反詐騙諮詢專線紀錄表各1
    份附卷可參（見本院卷二第49頁至第59頁），足見告訴人賴
    思潔、乙○○、己○○、丙○及被害人戊○○遭詐騙，而依指示交
    付其所有之帳戶資料或匯款至指定之帳戶，已可認定。
㈢、綜上所述，本案事證明確，被告犯行堪以認定，應予依法論
    科。
三、論罪科刑
㈠、按洗錢防制法所稱洗錢，指下列行為：一、意圖掩飾或隱匿
    特定犯罪所得來源，或使他人逃避刑事追訴，而移轉或變更
    特定犯罪所得。二、掩飾或隱匿特定犯罪所得之本質、來源
    、去向、所在、所有權、處分權或其他權益者。三、收受、
    持有或使用他人之特定犯罪所得，洗錢防制法第2條定有明
    文。故行為人如有上揭各款所列洗錢行為者，即成立同法第
    14條第1項之洗錢罪。從而，倘詐欺集團向被害人施用詐術
    後，為隱匿其詐欺所得財物之去向，而令被害人將其款項轉
    入該集團所持有、使用之人頭帳戶，並由該集團所屬之車手
    前往提領詐欺所得款項，如能證明該帳戶內之資金係本案詐
    欺之特定犯罪所得，即已該當於洗錢防制法第14條第1項之
    洗錢罪（最高法院108年台上字第1744號判決意旨參照）。
    經查，本案被告依「閻羅」指示，分別將內含賴思潔華南銀
    行帳戶、曾仲治郵局帳戶資料之包裹領取相關資訊轉知林建
    廷，並將林建廷領回之上開帳戶資料轉交所屬詐欺集團成員
    ，由所屬詐欺集團內不詳成員以附表二編號1至4所示方式詐
    騙告訴人乙○○、己○○、丙○及被害人戊○○匯款至指定之帳戶
    ，再指示不詳之詐欺集團成員前往領取附表二編號1所示告
    訴人乙○○匯入之款項，顯係層層轉交之行為轉變犯罪所得之
    物理空間，而隱匿金錢來源為前開詐欺所得贓款，製造金流
    之斷點，並妨礙國家對於詐欺犯罪所得之追查，所為實已該
    當一般洗錢罪無疑，足見主觀上有隱匿該財產與犯罪之關聯
    性，以躲避國家追訴、處罰之故意，是被告確有共同隱匿移
    轉加重詐欺取財之特定犯罪所得之行為甚明，自應該當洗錢
    防制法第14條第1項之一般洗錢罪。至附表二編號2至4所示
    款項，因及時報警處理而未遭被告所屬詐欺集團成員提領，
    尚未發生製造金流追查斷點，掩飾、隱匿詐欺犯罪所得去向
    、所在之結果，惟被告及其所屬詐欺集團既已著手於一般洗
    錢行為，被告此部分所涉一般洗錢犯行仍達未遂階段，殆無
    疑義。至犯罪事實一、㈠，就詐欺集團成員詐騙告訴人賴思
    潔交付金融帳戶部分，其既未就賴思潔華南銀行帳戶之存摺
    、提款卡（含密碼）有何掩飾、隱匿之情形，當無洗錢防制
    法第14條第1項適用之餘地，且參以告訴人賴思潔交付帳戶
    時，其內僅有14元，有上開賴思潔華南銀行帳戶交易明細可
    參，亦難認有收受、持有「與收入顯不相當」之財產或利益
    之情形，而與洗錢防制法第15條相關規定未合，是此部分尚
    無洗錢防制法之適用，併予敘明。
㈡、核被告犯罪事實一、㈠所為，係犯刑法第339條之4第1項第2款
    之三人以上共同詐欺取財罪；犯罪事實一、㈢附表二編號1所
    為，係犯洗錢防制法第14條第1項之一般洗錢既遂罪及刑法
    第339條之4第1項第2款之三人以上共同詐欺取財罪；犯罪事
    實一、㈢附表二編號2至4所為，均係犯洗錢防制法第14條第1
    項、第2項之一般洗錢未遂罪及刑法第339條之4第1項第2款
    之三人以上共同詐欺取財罪。公訴意旨就犯罪事實一、㈢附
    表二編號1至4所示犯行，漏未論及洗錢防制法第14條第1項
    之洗錢罪，尚有未洽，惟因與已起訴之三人以上共同詐欺取
    財犯行間，具裁判上一罪關係，本院復於審理程序告知被告
    上揭罪名，無礙於被告防禦權之行使，自得併予審理，附予
    敘明。
㈢、按共同正犯之成立，只須具有犯意之聯絡與行為之分擔，既
    不問犯罪動機起於何人，亦不必每一階段犯行，均經參與，
    且意思之聯絡不限於事前有協議，即僅於行為當時有共同犯
    意之聯絡者，亦屬之。而共同實施犯罪行為之人，在合同意
    思範圍以內，各自分擔犯罪行為之一部，相互利用他人之行
    為，以達其犯罪目的者，即應對全部所發生之結果，共同負
    責，是共同正犯在犯意聯絡範圍內之行為，應同負全部責任
    ；又共同正犯之意思聯絡，原不以數人間直接發生者為限，
    即有間接之聯絡者，亦包括在內。如甲分別邀約乙、丙犯罪
    ，雖乙、丙間彼此並無直接之聯絡，亦無礙於其為共同正犯
    之成立（最高法院28年上字第3110號、34年上字第862號、7
    3年台上字第2364號、77年台上字第2135號判決意旨參照）
    。觀諸該詐欺集團之犯罪型態，係由多人分工方能完成，倘
    其中某一環節脫落，將無法順利達成詐欺結果，該犯罪集團
    成員雖因各自分工不同而未自始至終參與其中，惟其等所參
    與之部分行為，仍係相互利用該犯罪集團其他成員之行為，
    以遂行犯罪目的，是被告主觀上既知悉林建廷、「TOAT」、
    「閻羅」等人為詐欺集團成員，而有參與詐欺犯罪之認識，
    客觀上亦有協助轉知領取包裹消息予林建廷，並將林建廷取
    得之賴思潔華南銀行帳戶資料、曾仲治郵局帳戶資料轉交予
    所屬詐欺集團成員之行為分工，自應對各該參與之不法犯行
    及結果共同負責，揆諸前揭裁判意旨及說明，被告自應與該
    詐欺集團其他成員就本案加重詐欺取財及一般洗錢等犯行負
    共同正犯之責任。是被告與林建廷、「TOAT」、「閻羅」及
    其等詐欺集團成員彼此就本案犯行，具有犯意聯絡及行為分
    擔，自應依刑法第28條規定，論以共同正犯。
㈣、被告就犯罪事實一、㈢附表二編號1至4所示部分，各以一行為
    ，同時觸犯上開二罪名，為想像競合犯，應各依刑法第55條
    規定從一重之三人以上共同犯詐欺取財罪處斷。被告所犯上
    開5罪（即犯罪事實一、㈠部分1罪、犯罪事實一、㈢部分共4
    罪）間，犯意各別，行為互殊，應予分論併罰。起訴書誤認
    所犯為2次加重詐欺取財犯行，容有未洽。
㈤、另按「想像競合犯之處斷刑，本質上係『刑之合併』。其所謂
    從一重處斷，乃將想像競合犯組成之評價上數罪，合併為科
    刑一罪，其所對應之刑罰，亦合併其評價上數罪之數法定刑
    ，而為一個處斷刑。易言之，想像競合犯侵害數法益者皆成
    立犯罪，論罪時必須輕、重罪併舉論述，同時宣告所犯各罪
    名，包括各罪有無加重、減免其刑之情形，亦應說明論列，
    量刑時併衡酌輕罪部分量刑事由，評價始為充足，然後依刑
    法第55條前段規定『從一重處斷』，非謂對於其餘各罪可置而
    不論。因此，法院決定處斷刑時，雖以其中最重罪名之法定
    刑，做為裁量之準據，惟於裁量其輕重時，仍應將輕罪合併
    評價在內（最高法院108年度台上字第4405號、第4408號刑
    事判決意旨參照）。查犯洗錢防制法第14條之一般洗錢罪，
    在偵查或審判中自白者，減輕其刑，洗錢防制法第16條第2
    項定有明文。經查，被告就犯罪事實一、㈢附表二編號1至4
    之一般洗錢罪之犯行，於本院審理時均自白不諱，爰就被告
    本案所涉一般洗錢罪部分，依洗錢防制法第16條第2項規定
    ，減輕其刑。
㈥、爰以行為人責任為基礎，審酌被告正值青年，非無謀生能力
    ，不思循正當途徑獲取財物，竟為貪圖輕易獲得金錢，滿足
    一己物慾，而加入詐欺集團，危害社會治安及人際信任，除
    使檢警追查困難外，亦使告訴人及被害人等交付金融帳戶及
    被害款項，所為毫無可採；惟參以被告於本案犯行所分擔之
    工作、角色尚屬輕微，及犯後坦承犯行之犯後態度、對告訴
    人及被害人等所生危害等；兼衡被告自陳高中肄業之智識程
    度、從事餐飲業、勉持之家庭經濟狀況等一切情狀（見本院
    卷一第94頁），量處如主文所示之刑，並定其應執行之刑。
三、沒收部分
㈠、按沒收兼具刑罰與保安處分之性質，以剝奪人民之財產權為
    內容，係對於人民基本權所為之干預，自應受法律保留原則
    之限制。共同犯罪行為人之組織分工及不法所得，未必相同
    ，特別是集團性或重大經濟、貪污犯罪，彼此間犯罪所得之
    分配懸殊，其分配較少甚或未受分配之人，如仍應就全部犯
    罪所得負連帶沒收之責，超過其個人所得之剝奪，無異代替
    其他犯罪參與者承擔刑罰，顯失公平。故共同犯罪之人，其
    所得之沒收，應就各人分得之數為之（最高法院104年度台
    上字第2986號判決及104年度第14次刑事庭會議決議意旨參
    照）。是以犯罪所得之沒收、追徵，應就各人分受所得之數
    為沒收。查被告自承未因本案而獲取報酬（見本院卷一第93
    頁），且卷內亦無證據證明被告有因本案獲取任何報酬，因
    認被告本案未獲取犯罪所得，而無從宣告沒收。
㈡、又洗錢防制法第18條第1項固規定「犯第14條之罪，其所移轉、變更、掩飾、隱匿、收受、取得、持有、使用之財物或財產上利益，沒收之；犯第15條之罪，其所收受、持有、使用之財物或財產上利益，亦同」，此一規定採取義務沒收主義，只要合於前述規定，法院即應為相關沒收之諭知，然該洗錢行為之標的是否限於行為人所有者始得宣告沒收，法無明文，實務上一向認為倘法條並未規定「不問屬於犯罪行為人與否均沒收」時，自仍以屬於被告所有者為限，始應予沒收。暨參諸最高法院100年度台上字第5026號判決「毒品危害防制條例第19條第1項關於沒收之規定，固採義務沒收主義，凡犯同條例第4條至第9條、第12條、第13條或第14條第1項、第2項之罪者，其供犯罪所用或因犯罪所得之財物，均應諭知沒收。但該法條並未規定『不問屬於犯罪行為人與否』，均沒收之，自仍以屬於被告所有者為限，始應予以沒收」之意旨，本院認在洗錢防制法並未規定「不問屬於犯罪行為人與否」之情形下，自宜從有利於被告之認定。從而，被告本案洗錢標的金額，即附表二編號1至4所示告訴人乙○○、己○○、丙○及被害人戊○○匯入之款項，惟告訴人乙○○所匯入之款項既非被告所領取，而告訴人己○○、丙○及被害人戊○○匯入之款項，經圈存而仍在曾仲治郵局帳戶，曾仲治郵局帳戶之提款卡亦非被告所持有，足見被告對於附表二編號1至4所示上開款項顯均無處分權限，又未再實際管領之，依前揭說明，應認非屬被告所有之物，自不得予以宣告沒收之。　　　
據上論斷，依刑事訴訟法第273條之1第1項、第299條第1項前段
，洗錢防制法第14條第1項、第2項、第16條第2項，刑法第11條
、第28條、第339條之4第1項第2款、第51條第5款，刑法施行法
第1條之1，判決如主文。
本案經檢察官林岳賢提起公訴，檢察官甲○○到庭執行職務。
中　　華　　民　　國　　111 　年　　3 　　月　　23　　日
                  刑事第十九庭  法  官  吳逸儒
以上正本證明與原本無異。                               
如不服本判決應於收受判決後20日內向本院提出上訴書狀，並應
敘述具體理由；其未敘述上訴理由者，應於上訴期間屆滿後20日
內向本院補提理由書（均須按他造當事人之人數附繕本）「切勿
逕送上級法院」。  
告訴人或被害人如不服判決，應備理由具狀向檢察官請求上訴，
上訴期間之計算，以檢察官收受判決正本之日起算。   
                                書記官  陳俞君
中　　華　　民　　國　　111 　年　　3 　　月　　23　　日
附表一
編號 犯罪事實 宣告刑 1 犯罪事實一、㈠ 丁○○犯三人以上共同詐欺取財罪，處有期徒刑壹年。 2 犯罪事實一、㈢ 附表二編號1部分 丁○○犯三人以上共同詐欺取財罪，處有期徒刑壹年參月。 3 犯罪事實一、㈢ 附表二編號2部分 丁○○犯三人以上共同詐欺取財罪，處有期徒刑壹年貳月。 4 犯罪事實一、㈢ 附表二編號3部分 丁○○犯三人以上共同詐欺取財罪，處有期徒刑壹年貳月。 5 犯罪事實一、㈢ 附表二編號4部分 丁○○犯三人以上共同詐欺取財罪，處有期徒刑壹年壹月。 

附表二
編號 被害人 詐騙方式 詐騙時間、金額 1 乙○○ 108年8月10日19時2分許，詐欺集團不詳成員佯為行李箱公司員工及華南銀行行員致電予乙○○，向其佯稱因作業疏失需操作網路銀行云云，致乙○○陷於錯誤，而依指示於右列時間，以其所有之帳號000000000000號帳戶匯款右列金額至右列帳戶內。 ①108年8月10日19時50分許，匯款49985元至賴思潔華南銀行帳戶 ②108年8月10日19時53分許，匯款49985元至賴思潔華南商業銀行帳戶 2 己○○ 108年8月20日18時42分許，詐欺集團不詳成員佯為購物網站客服及第一銀行行員致電予己○○，向其佯稱因作業疏失需操作網路銀行云云，致己○○陷於錯誤，而依指示於右列時間，以其所有之000-00000000000號帳戶匯款右列金額至右列帳戶內。 108年8月30日19時39分許，匯款4萬9988元至曾仲治郵局帳戶。 3 戊○○ 108年8月20日，詐欺集團不詳成員佯為訂房網站客服及台新銀行行員致電予戊○○，向其佯稱因作業疏失需操作網路銀行云云，致戊○○陷於錯誤，而依指示於右列時間，以其所有之帳號0000000000000號帳戶匯款右列金額至右列帳戶內。 ①108年8月20日19時43分許，匯款29988元至曾仲治郵局帳戶。 ②108年8月20日19時55分許，匯款25985元至曾仲治郵局帳戶。 4 丙○ 108年8月20日18時30分許，詐欺集團不詳成員佯為訂房網站客服及永豐銀行行員致電予丙○，向其佯稱因作業疏失需操作網路銀行云云，致丙○陷於錯誤，而依指示於右列時間，以其所有之帳號000-0000000000000號帳戶匯款右列金額至右列帳戶內。 108年8月20日20時19分許，匯款29987元至曾仲治郵局帳戶。 

附錄論罪科刑法條
中華民國刑法第339條之4
犯第339條詐欺罪而有下列情形之一者，處1年以上7年以下有期
徒刑，得併科1百萬元以下罰金：
一、冒用政府機關或公務員名義犯之。
二、三人以上共同犯之。
三、以廣播電視、電子通訊、網際網路或其他媒體等傳播工具，
    對公眾散布而犯之。
前項之未遂犯罰之。

洗錢防制法第14條
有第二條各款所列洗錢行為者，處7年以下有期徒刑，併科新臺
幣5百萬元以下罰金。
前項之未遂犯罰之。
前二項情形，不得科以超過其特定犯罪所定最重本刑之刑。